ACORDAO-COMPLETO-2420042

ACÓRDÃO 1388/2021 ATA 3/2021 - PRIMEIRA CÂMARA

VISTOS, relatados e discutidos estes autos de Tomada de Contas Especial instaurada pela Fundação Nacional de Saúde (Funasa) , em desfavor de José Lopes Pereira, ex-Prefeito do Município de Medeiros Neto/BA, em razão da inexecução parcial do Convênio 3654/2001 (Siafi 440081) , tendo por objeto a construção de Sistemas de Abastecimento de Água (SAA) no Município,
ACORDAM os Ministros do Tribunal de Contas da União, reunidos em sessão da 1ª Câmara, ante as razões expostas pelo Relator, em:
9.1. afastar a responsabilidade do Município de Medeiros Neto/BA nestes autos;
9.2. julgar, com fundamento nos arts. 1º, inciso I, 16, inciso III, alínea "c", 19 e 23, inciso III, da Lei 8.443, de 16 de julho de 1992, irregulares as contas de José Lopes Pereira, condenando-o ao pagamento da quantia de R$ 65.279,78 (sessenta e cinco mil, duzentos e setenta e nove reais e setenta e oito centavos) , fixando-lhe o prazo de quinze dias, a contar da notificação, para que seja comprovado, perante o Tribunal (art. 214, inciso III, alínea "a", do Regimento Interno) , o recolhimento da dívida aos cofres da Fundação Nacional de Saúde, atualizada monetariamente e acrescida dos juros de mora calculados a partir de 30/12/2004 até a data do efetivo recolhimento, na forma prevista na legislação em vigor;
9.3. autorizar, desde logo, nos termos do art. 28, inciso II, da Lei 8.443/92, a cobrança judicial das dívidas caso não atendida as notificações; 
9.4. remeter cópia deste Acórdão à Procuradoria da República no Estado da Bahia, com fundamento no art. 16, § 3º, da Lei 8.443/1992, para o ajuizamento das ações que considere cabíveis; e
9.5. dar ciência desta deliberação aos responsáveis.

Tomada de Contas Especial instaurada pela Fundação Nacional de Saúde, em razão da Execução parcial do objeto, referente à convênio  celebrado com a Prefeitura Municipal.

Primeira Câmara

Município de Medeiros Neto/BA.

3. Responsáveis: José Lopes Pereira (CPF XXX.517.136-XX), Município de Medeiros Neto/BA (CNPJ 13.786.520/0001-13) e Jadina Paiva Silva (CPF XXX.340.855-XX).

13.1. Ministros presentes: Benjamin Zymler (na Presidência) e Jorge Oliveira.
13.2. Ministros-Substitutos convocados: Augusto Sherman Cavalcanti (Relator) e Weder de Oliveira.

AUGUSTO SHERMAN

A SecexTCE elaborou a instrução de mérito à peça 66 transcrita a seguir, a qual recebeu a aprovação dos dirigentes daquela unidade técnica.
"INTRODUÇÃO
	Trata-se de Tomada de Contas Especial instaurada pela Fundação Nacional de Saúde - Funasa, em desfavor do Sr. José Lopes Pereira (CPF: XXX.517.136-XX) , Prefeito do Município de Medeiros Neto/BA na gestão 2001/2004, em razão da execução parcial do Convênio 3654/2001 - Siafi 440081 (peça 1, p. 31-45) , tendo por objeto a construção de Sistemas de Abastecimento de Água (SAA) no município de Medeiros Neto/BA, conforme definido no Plano de Trabalho (peça 1, p. 9-15) , com vigência inicial entre 31/12/2001 e 28/2/2003.
HISTÓRICO 
2.	O Plano de Trabalho (peça 1, p. 9-15) previu a construção de Sistemas de Abastecimento de Água nas localidades de Nova Lídice e Água Limpa, ao custo total de R$ 263.157,89, consistindo dos seguintes serviços: captação, estação de tratamento de água, reservatórios, rede de distribuição e ligações domiciliares.
3.	Para a execução do convênio foram previstos R$ 263.157,89, sendo R$ 250.000,00 a cargo da Funasa e R$ 13.157,89 como contrapartida municipal, conforme cláusulas terceira e quarta do convênio (peça 1, p. 37) . A vigência do convênio foi prorrogada sucessivas vezes, tendo como data final 19/7/2005, conforme 4º Termo Aditivo (peça 1, p. 103) , com prazo para apresentação da prestação de contas até 19/9/2005.  
4.	O município solicitou à Funasa a alteração do Plano de Trabalho, incluindo-se a localidade de Nova Zelândia no lugar de Nova Lídice (peça 1, p. 61) , tendo sido aprovada por aquela fundação (peça 1, p. 63-69) .
5.	Os recursos do convênio foram transferidos à prefeitura por meio das Ordens Bancárias a seguir identificadas:
	 Ordem Bancária 
	Data do crédito
	Valor
	Peça

	2003OB000122
	17/01/2003
	125.000,00
	36, p. 3

	2004OB901143
	24/05/2004
	125.000,00
	36, p. 21

	Total
	250.000,00
	
6.	O Relatório de Visita Final, de 5/12/2007 (peça 1, p. 115-126) , cuja visita in loco fora realizada em 27/8/2007, constatou que o Sistema de Abastecimento de Água de Nova Zelândia atendia à população, muito embora sem os produtos para completar o tratamento da água, como cloro, bem como sem presença do monômetro e da ventosa. Consideraram-se executados 97,99% em Nova Zelândia. Quanto ao sistema de abastecimento de Água Limpa, a execução ficou em 85,03% em face do sistema se encontrar em obras de finalização, não estando, portanto, concluído para atender à população.  
7.	O Parecer Técnico Final, de 5/12/2007 (peça 1, p. 128-130) , recomendou a impugnação da prestação de contas, tendo em vista o atingimento de somente 56,41% de execução total do objeto.
8.	A prestação de contas final foi analisada por meio do Parecer Financeiro Final 435/2014, de 12/9/2014 (peça 1, p.132-134) , propondo-se a aprovação do valor de R$ 141.025,00, e reprovação de R$ 148.612,90, sendo R$ 108.975,00 de recursos transferidos pela Funasa e R$ 39.637,90 de rendimentos de aplicação financeira, que foram irregularmente aplicados. No referido parecer apontou-se ainda as seguintes irregularidades:
	a) a contrapartida pactuada não foi aplicada no objeto conveniado; 
	b) os rendimentos auferidos com aplicação financeira, no valor de R$ 39.637,90, foram utilizados pelo convenente sem que houvesse acréscimo de metas; e 
	c) ausência das notas fiscais 82, 108, 112, 113 e 115, emitidas pela empresa Cruz & Cruz Ltda., beneficiária dos pagamentos com os recursos do convênio.
9.	O Sr. José Lopes Pereira foi notificado acerca da aprovação parcial da prestação de contas do convênio por meio das Notificações 52/2015 e 293/2016 (peça 1, p. 152-153 e 160-162) , com recebimento atestado na peça 1, p.158 e 164-166. O responsável foi comunicado ainda do encerramento da tomada de contas especial (peça 1, p.190) . 
10.	O Relatório de Tomada de Contas Especial, datado de 23/11/2015 (peça 1, p. 196-202) , concluiu pela ocorrência de prejuízo ao erário no valor de R$ 148.162,90, em razão da execução parcial do objeto do Convênio 3654/2001 - Siafi 440081, responsabilizando o Sr. José Lopes Pereira (CPF XXX.517.136-XX) , prefeito municipal de Medeiros Neto/BA na gestão 2001/2004.
11.	A Secretaria Federal de Controle Interno emitiu o Relatório e o Certificado de Auditoria 69/2016 (peça 1, p. 224-226) pela irregularidade das contas, em razão da execução parcial do objeto do Convênio 3654/2001, com débito e responsabilidade na forma indicada pela Funasa. O parecer do dirigente do órgão de controle interno concluiu pela irregularidade das contas (peça 1, p. 229) , atestado pelo Ministro de Estado da Saúde (peça 1, p. 230) .
12.	Na instrução inicial (peça 5) , ao analisar os elementos constantes dos autos, entendeu-se necessária a realização de diligência ao Banco do Brasil, objetivando a obtenção dos extratos bancários e cópia dos cheques debitados à conta do convênio.
13.	Realizada a diligência por meio do Ofício 2017/2017 (peça 15) e obtidos os elementos solicitados (peça 17) , nova análise levada a efeito através da instrução de peça 18 revelou a necessidade de obtenção também do extrato das aplicações financeiras, bem como dos processos de pagamentos relativos à execução do convênio, a serem obtidos junto à Prefeitura Municipal de Medeiros/BA.
14.	Assim, diligenciou-se novamente o Banco do Brasil, por meio dos Ofícios 90 e 327/2018 (peças 31 e 36) e a Prefeitura Municipal de Medeiros/BA, por meio do Ofício 2833/2017 (peça 21) , reiterado pelo Ofício 3263/2017 (peça 24) . O Banco do Brasil encaminhou as informações solicitadas, conforme peças 34 e 36. Já o município, apesar do comprovado recebimento dos dois ofícios de diligência (peças 23 e 27) não encaminhou os documentos solicitados.
15.	De posse dos elementos obtidos, a unidade técnica procedeu à sua análise por meio da instrução de peça 37, assim de manifestando:
35. 	Dos elementos até agora agregados aos autos, verifica-se que as lacunas de informações que impediam a citação dos responsáveis restaram satisfeitas, permitindo, dessa maneira, a correta responsabilização pelo dano causado, que no caso em comento se atribui ao ex-prefeito municipal de Medeiros Neto/BA, gestão 2001/2004, Sr. José Lopes Pereira (CPF: XXX.517.136-XX) , solidariamente com a empresa contratada, a Cruz & Cruz Ltda. (CNPJ: 24.084.411/0001-70) , que executou, tão somente, 56,41% do objeto do convênio, correspondente ao valor de R$ 141.025,00 dos recursos repassados, em que pese tenha se beneficiado de pagamentos no montante de R$ 281.961,83, conforme se verifica das fotocópias dos cheques, frente e verso, emitidos em seu nome, contidos à peça 17.
36. No entanto, como já transcorreu mais de 10 (dez) anos da data provável da ocorrência do dano, que pode ser estabelecida em 5/12/2007, que corresponde à data do Parecer Técnico Final que confirmou a execução parcial do objeto conveniado em 56,41% (peça 1, p.128-130) , logo resta descartada a responsabilização solidária da empresa contratada, a Cruz & Cruz Ltda. (CNPJ: 24.084.411/0001-70) , nos termos do artigo 6º, inciso II, da IN/TCU 71/2012, tendo em vista que a mesma, no mencionado período, não logrou ser notificada pela autoridade administrativa competente acerca da ocorrência do dano.
37. Com relação à quantificação do valor do débito, este acha-se calculado no Parecer Financeiro Final 435/2014, datado de 12/9/2014 (peça 1, p.132-134) , na importância de R$ 108.975,00, que corresponde a 43,59% dos recursos recebidos da Funasa (R$ 250.000,00) , acrescida dos rendimentos auferidos com aplicação financeira, no valor de R$ 39.637,90, aplicados na execução do objeto sem a autorização do concedente e sem acréscimo de metas, que perfazem o montante de R$ 148.532,90. 
38. A aludida importância deve ser atualizada a partir de 29/12/2004, que se refere à data do último pagamento realizado à empresa contratada, no valor de R$ 41.281,83 (item 33, acima) , por meio do cheque 850.002, bem como ao último resgate dos recursos do convênio na conta de investimento (peça 36, p.27-28) .
16.	Em decorrência da análise realizada, propôs-se a citação do Sr. José Lopes Pereira, nos seguintes termos (peça 37, p. 6) :
a) realizar a citação do Sr. José Lopes Pereira (CPF: XXX.517.136-XX) , ex-prefeito de Medeiros Neto/BA (gestão 2001/2004) , com fundamento nos artigos 10, § 1º, e 12, incisos I e II, da Lei 8.443/1992 c/c o art. 202, incisos I e II, do RI/TCU, para, no prazo de quinze dias, apresentar alegações de defesa quanto às irregularidades detalhadas a seguir:
Responsável: Sr. José Lopes Pereira (CPF: XXX.517.136-XX) 
a.1)  Irregularidade:  Execução parcial do objeto avençado no Convênio 3654/2001 (Siafi 440081) , celebrado com a Fundação Nacional de Saúde-Funasa, no percentual de 56,41, em que pese tenha efetuado pagamentos correspondentes à totalidade dos recursos recebidos acrescidos dos rendimentos auferidos com aplicação financeira;
a.2) Conduta: Realizou pagamentos com recursos do Convênio 3654/2001 (Siafi 440081) , firmado com a Funasa, que não correspondem aos quantitativos de serviços executados (Sr. José Lopes Pereira) ; 
a.3) Dispositivos violados: Lei 4320/1964, artigo 63, § 2º, inciso III;
e/ou recolher aos cofres do Fundação Nacional de Saúde-FUNASA a quantia abaixo indicada, referentes à irregularidade e à conduta de que trata a letra 'a.1' e 'a.2', atualizada monetariamente a partir das respectivas datas até o efetivo recolhimento, abatendo-se na oportunidade a quantia eventualmente ressarcida, na forma da legislação em vigor.
	Valor Original (R$) 
	Data do Ocorrência

	148.532,90.
	29/12/2004

Valor atualizado em 06/11/2018 (sem juros) = R$ 318.766,46
17.	Em cumprimento ao pronunciamento da unidade (peça 38) , foi realizada a citação do responsável por meio do Ofício 88/2019 (peça 44) , efetivamente recebido, como atesta o aviso de recebimento - AR de peça 45. O responsável compareceu aos autos e apresentou as alegações de defesa de peça 46, que foram analisadas no exame técnico da instrução de peça 47, que a seguir reproduzimos:
EXAME TÉCNICO
18.	 Argumentos apresentados: inicialmente o responsável informou a existência do processo 2009.3310.00011.1183-7, em tramitação na Justiça Federal, tratando dos mesmos fatos relacionados ao Convênio 3654/2001.
19.	 Citou que a Funasa reconheceu na análise da prestação de contas do convênio, a execução de 56,41%. Questiona se não seria o seu sucessor o responsável pela aplicação do valor de R$ 148.532,90, que segundo entende, estaria no cofre credor 'Fundação Nacional de Saúde' na data de 29/12/2004, um dia antes de ele deixar o governo municipal.
20.	 Em seguida registra que no procedimento investigatório 1.14.001.00001.Processo 000100/2006-89, a cargo do MPF, apurava-se suposto desvio de recursos da Funasa, perpetrado através de contratações simuladas e utilização de notas fiscais frias superfaturadas, emitidas pela empresa Cruz e Cruz Ltda. 
21.	 Quanto ao ressarcimento do dano, questiona se não estaria havendo enriquecimento ilícito da União, uma vez o sistema de abastecimento de Nova Zelândia está em funcionamento até a presente data, satisfazendo aquela comunidade. Assim entende injusta a devolução de recursos.
22.	 Por fim, questiona se não seria o caso de o Tribunal mandar verificar in loco a existência do sistema de abastecimento de água de Nova Zelândia.
23.	 Análise: o responsável não apresentou nenhum documento ou fato relevante a contestar a irregularidade para a qual fora citado. A peça de defesa é desconexa com os fatos tidos por irregulares e não sustenta nenhuma linha de raciocínio lógico.
24.	 A menção à existência de processo em trâmite na Justiça Federal não foi acompanhada de nenhum outro argumento. Para que haja qualquer impacto na atuação do Tribunal, é necessário que tenha havido, naquele processo informado, o trânsito em julgado, e que haja pelo menos a configuração de uma das hipóteses abaixo transcritas:
a) sentença de absolvição criminal transitada em julgado que reconheça inocorrência do fato ilícito ou a não-autoria pelo agente responsabilizado (art. 935 do Código Civil, art. 66 do Código de Processo Penal e art. nº 126 da Lei nº 8.112/90) ; e
b) sentença de absolvição criminal transitada em julgado que reconheça a ocorrência de excludentes de ilicitude na conduta do responsável (estado de necessidade, em legítima defesa, em estrito cumprimento de dever legal ou no exercício regular de direito, conforme art. 65 do Código de Processo Penal) .
25.	 Em consulta processual realizada no site da Justiça Federal da Bahia (https://processual.trf1.jus.br/consultaProcessual) consta que o número do processo deva ter 15 dígitos. Já o processo informado pelo responsável apresenta 18 dígitos, inviabilizando qualquer pesquisa que pudesse contribuir, a seu favor, com outros elementos de análise.
26.	 Assim como a citação a processo em trâmite na Justiça Federal, a menção a inquérito a cargo do MPF não traz nenhum elemento passível de análise nesses autos, assim como em nada reflete nos presentes autos, considerando que a existência, por si só, de ação judicial em curso sobre os fatos passíveis de análise pelo TCU não gera relação de prejudicialidade a ensejar o afastamento da irregularidade em questão, tampouco o sobrestamento do processo nesta Corte de Contas até decisão judicial definitiva, pelos fundamentos já mencionados.
27.	 Equivoca-se o responsável ao apontar a existência de R$ 148.532,90 em cofre por ele denominado de 'Fundação Nacional de Saúde' na data de 29/12/2004, valor esse que, assim por ele entendido, teria sido deixado para seu sucessor, a quem caberia sua aplicação. O valor apontado é o montante do débito apurado, a ser corrigido a partir de 29/12/2004, cuja aplicação se deu na própria gestão do responsável.
28.	 Quanto ao alegado enriquecimento ilícito da União pelas obras realizadas em Nova Zelândia, esse não prospera. Dos recursos previstos para a execução das obras nessa localidade, no total de R$ 146.950,64 (peça 1, p. 115) , foi considerado regular o montante de R$ 141.025,00 (peça 1, p. 133) . O valor do dano apurado nesses autos diz respeito ao somatório dos rendimentos financeiros aplicados irregularmente com o valor da inexecução total do sistema de abastecimento de água na localidade de Água Limpa, que não foi finalizado. Portanto, o débito atribuído à localidade de Nova Zelândia é mínimo e se refere apenas à falta do manômetro e ventosa, constatada na visita técnica realizada em 27/8/2007, conforme registro de peça 1, p. 118. Assim, não há qualquer necessidade de realização de verificação in loco no sistema construído em Nova Zelândia.
29.	 Registramos, por fim, que a peça de defesa do responsável não fez qualquer contestação à execução parcial do objeto do convênio.
30.	 Conclusão: em razão da análise realizada sobre os argumentos apresentados, constata-se que o responsável não logrou elidir as irregularidades apontadas.
31.	 Não obstante as análises empreendidas até aqui no âmbito do Tribunal, entendemos que remanesce sem apreciação nas instruções precedentes a questão do aproveitamento das obras realizadas na localidade de Água Limpa.
32.	 Ao atribuir percentual de execução total do convênio em 56,41%, a Funasa não considerou nos cálculos as obras realizadas naquela localidade, em função do não alcance de etapa útil. Conforme apontado no quadro 3 do Relatório de Visita Final (peça 1, p. 115) , as obras em Água Limpa alcançaram execução física de 85,03%. No aludido quadro, verifica-se que foram executados serviços nos seguintes percentuais:  captação (100%) , adutora de recalque (100%) , estação de tratamento de água (80%) , adutora por gravidade (0%) , reservatório (80%) e rede de distribuição (0%) . Os serviços não executados somavam apenas R$ 16.204,78 (R$ 108.312,25 - R$ 92.107,47) .
33.	 O valor dos serviços não executados, apesar do não alcance de etapa útil, era bastante reduzido, sendo provável que em algum momento o sistema de abastecimento possa ter sido concluído pelo município, aproveitando-se as obras já realizadas com os recursos do convênio. Conforme apontado pela Funasa, as obras na localidade de Água Limpa estavam quase finalizadas (peça 1, p. 118) , revelando potencial aproveitamento pelo município.
34.	 Assim, resta claro que o município logrou benefício com as obras executadas na localidade de Água Limpa com recursos da União, que já estavam em estágio avançado e poderiam facilmente ser concluídas. Dessa forma, entendemos configurada a hipótese prevista no art. 1º da Decisão Normativa TCU 57/2004 e nos entendimentos do Tribunal de Contas da União (Acórdão 9717/2011-TCU-Segunda Câmara, Relator Ministro Weder Oliveira; Acórdão 7503/2015-TCU-Primeira Câmara, Relator Ministro Walton Alencar e Acórdão 1651/2017-TCU-Plenário, Relator Ministro Walton Alencar) , devendo o município ser chamado aos autos em solidariedade com o Sr. José Lopes Pereira, renovando-se as citações nos termos da proposta de encaminhamento.
35.	 Em eventual comprovação de que o sistema de abastecimento de Água Limpa tenha sido concluído e entrado em funcionamento, restaria como débito apenas os valores não executados no convênio e sob responsabilidade exclusiva do Sr. José Lopes Pereira.
36.	 Com relação à quantificação do débito, não há nos autos elementos que indiquem o quanto foi utilizado em Nova Zelândia e em Água Limpa com os R$ 39.637,90 de rendimentos de aplicação financeira. Assim, com base no inciso II, do § 1º, do art. 210, do Regimento Interno, estima-se que do total de R$ 39.637,90, tenha sido aplicado nas obras de Água Limpa o valor de R$ 15.458,78.
37.	 O valor estimado foi calculado com base na proporção de serviços realizados, conforme demonstrado a seguir.
	Localidade
	Valor Executado

	Nova Zelândia 
	144.008,97 (peça 1, p. 115) 

	Água Limpa 
	92.107,47 (peça 1, p. 115) 

	Total Executado
	236.116,44

	Percentual aplicado em Água Limpa
	39% (92.107,47/236.116,44) 

	Percentual aplicado em Nova Zelândia
	61%

	Valor estimado utilizado em Água Limpa com os rendimentos de aplicação financeira
	15.458,78 (39.637,90 x 0,39) 

	Valor estimado utilizado em Nova Zelândia com os rendimentos de aplicação financeira
	24.179,12 (39.637,90 x 0,61) 

38.	 O débito atribuído ao município, em solidariedade com o Sr. José Lopes Pereira, corresponde à soma do valor aplicado na obra de Água Limpa (R$ 92.107,47) com o valor estimado de recursos de rendimentos de aplicação financeira utilizados na mesma localidade (R$ 15.458,78) , totalizando R$ 107.566,25, com data de ocorrência em 29/12/2004, adotando-se como referência a data do último pagamento realizado.
39.	 Com relação ao Sr. José Lopes Pereira, o valor sob sua responsabilidade totaliza R$ 148.612,90, conforme detalhado no item 8. A parcela sob sua responsabilidade individual é composta pelo valor total glosado nas duas localidades, subtraído do valor executado em Água Limpa (108.975,00 - 92.107,47) , que resulta em R$ 16.867,53, somado à parcela dos rendimentos de aplicação financeira utilizados em Nova Zelândia, de R$ 24.179,12, demonstrada no quadro de item 38. Portanto, o débito sob responsabilidade individual do Sr. José Lopes Pereira é de R$ 41.046,65 (16.867,53 + 24.179,12) .
40.	 Com relação ao não atendimento da diligência encaminhada ao município, conforme citado no item 14, consta nos ofícios encaminhados ao ente (peças 21 e 24) que o não cumprimento da diligência, no prazo fixado, sem causa justificada, poderia ensejar a aplicação da multa prevista no art. 58, inciso IV, da Lei 8.443/1992, a qual prescinde de realização de prévia audiência, nos termos do art. 268, § 3º, do Regimento Interno do TCU.
41.	 Apesar do reiterado não encaminhamento de resposta pelo ente municipal, consideramos oportuno, uma vez que será encaminhada citação ao município, realizar também a audiência da Sr.ª Jadina Paiva Silva (CPF XXX.340.855-XX) , Prefeita do Município de Medeiros Neto/BA na gestão 2017-2020, pelo descumprimento do prazo estabelecido para encaminhamento de resposta às diligências efetuadas.
18.	Assim, entendeu-se necessária a realização de citação solidária do Sr. José Lopes Pereira com o Município de Medeiros Neto/BA, bem a audiência da Sr.ª Jadina Paiva Silva, nos seguintes termos:
a)	realizar a CITAÇÃO do Sr. José Lopes Pereira (CPF: XXX.517.136-XX) , Prefeito do Município de Medeiros Neto/BA na gestão 2001/2004, solidariamente com o Município de Medeiros Neto/BA (CNPJ 13.786.520/0001-13) , na pessoa de seu representante legal, com fundamento nos arts. 10, § 1º, e 12, incisos I e II, da Lei 8.443/1992 c/c o art. 202, incisos I e II, do RI/TCU, para que, no prazo de quinze dias, apresentem alegações de defesa e/ou recolham aos cofres da Fundação Nacional de Saúde a quantia abaixo indicada, atualizada monetariamente a partir das respectivas datas até o efetivo recolhimento, abatendo-se na oportunidade a quantia eventualmente ressarcida, na forma da legislação em vigor, em decorrência das irregularidades abaixo descritas:
Irregularidades: execução parcial das obras objeto do Convênio 3654/2001 - Siafi 440081, nos percentuais de 97,99% em Nova Zelândia e 85,03% em Água Limpa, sem alcance de etapa útil nesta última localidade, com realização de pagamentos por serviços não executados, utilizando-se ainda, sem autorização do concedente ou incremento de metas, dos rendimentos auferidos com aplicação financeira.
Dispositivos violados: parágrafo único do art. 70 da Constituição Federal; artigo 63, § 2º, inciso III da Lei 4320/1964, art. 93 do Decreto-Lei 200/67; art. 22 da IN/STN 1/1997 e cláusula segunda, II, 'b', do Convênio 3654/2001 - Siafi 440081.
Quantificação do débito:
		Sr. José Lopes Pereira individualmente
	VALOR ORIGINAL (R$) 
	DATA DA OCORRÊNCIA 

	41.046,65
	29/12/2004

		Sr. José Lopes Pereira solidariamente com o Município de Medeiros Neto/BA
	VALOR ORIGINAL (R$) 
	DATA DA OCORRÊNCIA 

	107.566,25
	29/12/2004

Cofre para recolhimento: Fundação Nacional de Saúde
Conduta - Sr. José Lopes Pereira: a) executar parcialmente as obras objeto do Convênio 3654/2001 - Siafi 440081, nos percentuais de 97,99% em Nova Zelândia e 85,03% em Água Limpa, sem alcance de etapa útil nesta última localidade; b) realizar pagamentos por serviços não executados, utilizando-se ainda, sem autorização do concedente e sem incremento de metas, dos rendimentos auferidos com aplicação financeira.
Conduta - Município de Medeiros Neto/BA: beneficiar-se das obras objeto do Convênio 3654/2001 - Siafi 440081, realizadas na localidade de Água Limpa, que já se encontravam em estágio avançado de execução, no percentual de 85,03%, sem alcançar etapa útil, porém com possibilidade de aproveitamento integral.
Nexo de causalidade - Sr. José Lopes Pereira: a execução parcial das obras objeto do Convênio 3654/2001 - Siafi 440081, nos percentuais de 97,99% em Nova Zelândia e 85,03% em Água Limpa, sem alcance de etapa útil nesta última localidade e a realização de pagamentos por serviços não executados, utilizando-se ainda, sem autorização do concedente e sem incremento de metas, dos rendimentos auferidos com aplicação financeira, propiciou a não comprovação da boa e regular aplicação dos recursos recebidos, resultando em dano ao erário.
Nexo de causalidade - Município de Medeiros Neto/BA: a execução parcial das obras objeto do Convênio 3654/2001 - Siafi 440081, no percentual de 85,03% em Água Limpa, sem alcance de etapa útil, utilizando-se ainda, sem autorização do concedente e sem incremento de metas, dos rendimentos auferidos com aplicação financeira, propiciou benefício ao município e a não comprovação da boa e regular aplicação dos recursos recebidos, resultando em dano ao erário.
Culpabilidade - Sr. José Lopes Pereira: não há excludentes de ilicitude, de culpabilidade ou de punibilidade; é razoável supor que o responsável, tinha consciência da ilicitude de sua conduta, sendo exigível conduta diversa daquela que foi adotada, qual seja, executar integralmente as obras objeto do Convênio 3654/2001 - Siafi 440081, atingindo etapa útil e o alcance social esperado, somente realizar pagamentos por serviços efetivamente prestados, bem como abster-se de utilizar os recursos de rendimentos de aplicação financeira sem autorização do concedente e sem incremento de metas.
Culpabilidade - Município de Medeiros Neto/BA: não há excludentes de ilicitude, de culpabilidade ou de punibilidade; é razoável supor que o município, por meio de seus mandatários, tinha consciência da ilicitude de sua conduta, sendo exigível do município conduta diversa daquela que foi adotada, qual seja, executar integralmente as obras objeto do Convênio 3654/2001 - Siafi 440081, atingindo etapa útil e o alcance social esperado, bem como abster-se de utilizar os recursos de rendimentos de aplicação financeira sem autorização do concedente e sem incremento de metas, evitando assim auferir benefícios indevidos.
b)	realizar a AUDIÊNCIA da Sr.ª Jadina Paiva Silva (CPF XXX.340.855-XX) , Prefeita do Município de Medeiros Neto/BA na gestão 2017-2020, com fundamento no art. 12, inciso III, da Lei 8.443/1992, para, no prazo de quinze dias, a contar do recebimento da presente comunicação, apresentar RAZÕES DE JUSTIFICATIVA quanto à irregularidade detalhada a seguir:
Irregularidade: não cumprimento do prazo estipulado para o atendimento à diligência encaminhada ao Município de Medeiros Neto/BA por meio do Ofício 2833/2017, de 5/10/2017, efetivamente recebido em 25/10/2017, reiterada pelo Ofício 3263/2017, de 21/11/2017, efetivamente recebido em 5/12/2017, que objetivava obter documentos referentes à execução do Convênio 3654/2001 - Siafi 440081, celebrado entre o município e a Funasa.
Conduta: descumprir de forma reiterada o prazo estipulado para atendimento às diligências do Tribunal de Contas da União, encaminhadas por meio dos Ofícios 2833 e 3263/2017.
Dispositivos violados: arts. 11; 30, I, 'c' e 58, IV, da Lei 8.443/1992 e arts. 183, I, 'c'; 187 e 268, IV, do Regimento Interno.
19.	Em cumprimento ao pronunciamento da unidade (peça 49) , foram realizadas as citações e audiência propostas por meio dos Ofícios 10.730, 10.731 e 11.104/2019 (peças 52-54) , todos recebidos pelos responsáveis, como atestam os avisos de recebimento (peças 55-57) .
20.	Os responsáveis apresentaram as defesas de peças 59, 63 e 64, que ora passamos a analisar;
EXAME TÉCNICO
Alegações de defesa - Sr. José Lopes Pereira (peça 59) 
21.	Argumentos: de início, informa o responsável que os sistemas de abastecimento em Nova Zelândia e Água Limpa estariam funcionando, atendendo a população e cumprindo com o objetivo social. Tal assertiva está subsidiada em declaração do Secretário de Administração de Medeiros Neto/BA (peça 59, p. 18) .
22.	Com relação ao sistema de abastecimento de água de Nova Zelândia, alerta o responsável que 'Não é preciso ser muito inteligente, basta ser no mínimo, razoável para definir que CLORO é material de insumo e deve ser manutenido pelo Município...'. Mais adiante ressalta que o auditor complementa seu trabalho dizendo que foram empregados 97,99 % dos recursos no Distrito de Nova Zelândia, mas nada relatou sobre a satisfação da população com o sistema construído ou sobre o PH, acidez e alcalinidade da água fornecida. Acerca da instrução do auditor, que concluiu por sua citação, afirma:
parece até que seu intuito era, ou é encontrar qualquer pretexto para condenar o requerido. Peço vênia para lembrar o abuso de poder previsto na lei. N° 13.869 de 05 de setembro de 2019 já em vigor, que pode ser o que nos parece estar incurso o servidor.
23.	Em seguida, sustenta que as visitas técnicas realizadas deveriam ter sido por ele acompanhadas, com sua prévia notificação. Retornando à citação da falta de cloro verificada na visita técnica, acrescenta que 'Não Basta que o auditor preencha um monte de papel e depois mande para que o requerido se defenda'.
24.	Faz considerações sobre o moderno papel da gestão pública, sua estrutura organizacional, políticas públicas e norma constitucional, para questionar os percentuais de execução apresentados para as localidades de Nova Zelândia e Água Limpa, afirmando estarem desacompanhados de cálculos e índices que possam ser por ele analisados. Assim indaga se tais percentuais seriam legais ou arbitrários e por que razões não se apresentou a planilha de cálculo como prevê o art. 524 do Código de Processo Civil.
25.	Descreve os princípios constitucionais afetos à Administração Pública e passa a tratar do princípio do formalismo moderado e de dispositivos da Lei 8.666/1993, socorrendo-se na doutrina de José dos Santos Carvalho Filho e Marçal Justen Filho. Emenda com uma sequência de julgados acerca do referido princípio e oriundos de ações baseadas na Lei 8.666/1993, sem, contudo, dar fecho e conclusão a suas ideias.
26.	 Informa a existência de ação em curso na Justiça Federal da Primeira Região (Processo 0001910-46.2009.4.01.3310) , no momento em recurso na segunda instância, em que se discute o mesmo objeto tratado nesta TCE, recomendando cautela por parte do Tribunal.
27.	Juntou à defesa a declaração emitida em 16/1/2020 pelo Sr. Gilvan Araújo, atual Secretário de Administração de Medeiros Neto/BA, e cópia do extrato bancário da conta do convênio (peça 59, p. 18-43) .
28.	Por fim requer:
	a) a realização de nova vistoria ao objeto do convênio, com prévia notificação do responsável;
	b) a apresentação pelo Tribunal das planilhas que apontam para os percentuais de execução;
	c) que o processo seja julgado regular, com plena quitação, ou que seja suspenso seu andamento até que a matéria seja analisada pela Justiça Federal;
	d) que lhe seja concedido prazo para apresentação do extrato bancário de aplicações financeiras; e
	e) o uso de todos os meios de prova, em especial pelo depoimento pessoal dos beneficiários dos sistemas de abastecimento de água.
29.	Análise: preliminarmente, acerca de eventuais dúvidas lançadas pelo responsável sobre o trabalho desenvolvido pelo auditor na instrução de peça 47, e que embasou sua citação, cabe esclarecer:
	a) que a menção à ausência de cloro no tratamento de água da localidade de Nova Zelândia, foi apontada pela Funasa quando da verificação do funcionamento do sistema de abastecimento construído (peça 1, p. 118) . A referida informação serviu apenas para retratar o funcionamento do sistema de abastecimento como um todo, não resultando em nenhuma imputação de irregularidade ou dano ao erário, que ficou restrita à ausência de instalação do manômetro e ventosa. Portanto, o responsável não foi instado a se defender sobre a ausência do cloro no tratamento da água. Com relação a outros requisitos de qualidade da água, estes são normalmente verificados nas análises físico-químicas e demais laudos apresentados sobre os poços construídos, cabendo à Funasa apontar a existência ou não desses documentos. Se não houve menção pela Funasa é porque certamente não foi constatada a ausência desses documentos.
	b) sobre a suspeita de pretensa motivação do auditor para encontrar irregularidades objetivando qualquer prejuízo ao responsável, trata-se de mera ilação, sem qualquer correlação com os fatos registrados no processo e sem qualquer comprovação, podendo revelar atitude ardilosa do responsável com o intuito de prejudicar o regular andamento do processo. Registre-se que as análises precedentes se deram exclusivamente com base nos elementos constantes do processo, havendo inclusive a busca por documentos adicionais junto ao Banco do Brasil e à própria prefeitura, sem, contudo, se obter êxito nesta última. Além disso, cabe destacar que a instrução do auditor foi acompanhada pelo diretor e secretário da unidade.
	c) acerca da citação à Lei 13.869/2019, que dispõe sobre os crimes de abuso de autoridades, limitou-se o responsável novamente fazer ilações infundadas, não tendo este mencionado em que tipo penal (Capítulo VI) estaria o auditor incurso.
30.	Sobre a existência de ação em curso sobre o mesmo objeto no âmbito da Justiça Federal, cabe esclarecer que sua tramitação não obsta a atuação do Tribunal de Contas da União no andamento, análise e julgamento desta tomada de contas especial, haja vista a independência das instâncias administrativa, civil e penal e a competência própria do TCU, estabelecida pela Constituição Federal e por sua Lei Orgânica (Lei nº 8.443/1992) , para o julgamento das contas daqueles que derem causa a perda, extravio ou outra irregularidade de que resulte dano ao erário. 
31.	 Ademais, para que haja qualquer impacto na atuação do Tribunal, é necessário que tenha havido o trânsito em julgado no processo judicial, o que não ocorreu, e que haja pelo menos a configuração de uma das hipóteses abaixo transcritas:
	a) sentença de absolvição criminal transitada em julgado que reconheça inocorrência do fato ilícito ou a não-autoria pelo agente responsabilizado (art. 935 do Código Civil, art. 66 do Código de Processo Penal e art. nº 126 da Lei nº 8.112/90) ; e
	b) sentença de absolvição criminal transitada em julgado que reconheça a ocorrência de excludentes de ilicitude na conduta do responsável (estado de necessidade, em legítima defesa, em estrito cumprimento de dever legal ou no exercício regular de direito, conforme art. 65 do Código de Processo Penal) .
32.	A jurisprudência do TCU consagra o princípio da independência das instâncias, ou seja, decisões judiciais em princípio não mitigam a possibilidade de o tribunal prolatar acórdão sobre o mesmo tema, como mostramos nos julgados a seguir (grifos nossos) :
Acórdão 2349/2019-TCU-Segunda Câmara, Relator Min. Aroldo Cedraz
5.8. É cediço, portanto, que a obrigação de ressarcimento ao erário prescinde de comprovação de dolo ou mesmo da evidenciação de locupletamento pessoal conforme pacificado na jurisprudência desta Corte. É suficiente a quantificação do dano, a identificação da conduta do responsável que caracterize sua culpa, seja por imprudência, imperícia ou negligência, e a demonstração do nexo de causalidade entre a conduta culposa (stricto sensu) e a irregularidade que ocasionou o dano ao erário, o que, no caso vertente, se verificou na omissão em dar bom andamento à execução do Convênio 22/2004-Siafi 501924. '
12. Por derradeiro, sobre a alegada omissão quanto ao julgamento pela improcedência da ação judicial de improbidade administrativa, ajuizada pelo Ministério Público Federal (0003907- 55.2014.4.01.4000) , note-se que o voto condutor do julgado recorrido enfrentou essa questão nos seguintes termos:
'12. No que diz respeito à improcedência da ação civil de improbidade administrativa movida contra o recorrente (3ª Vara Federal do Estado do Piauí no processo 0003907-55.2014.4.01.4000) , afasto os argumentos apresentados pelo recorrente e esclareço que referida ação não vincula o exame realizado pelo TCU. Tanto o princípio da inafastabilidade da apreciação judicial está garantido como a segurança jurídica. As análises de esferas distintas são garantidas pelo princípio da independência das instâncias, como já assentado na jurisprudência do TCU, a exemplo dos Acórdão 131/2017-TCU-Plenário, 6.903/2018-TCU-2ª Câmara e 2.983/2016-TCU-1ª Câmara. Evidentemente, como bem assentou a Serur, 'isso não significa, em absoluto, que o Tribunal de Contas deixe de considerar eventuais análises realizadas pelo juízo responsável, vez que o mesmo se debruçou exaustivamente sobre os mesmos fatos objeto desta Tomada de Contas Especial'. Dessa consideração, entretanto, não sobreveio nenhuma informação capaz de alterar o juízo formulado no julgado recorrido, que está devidamente fundamentado nas provas colacionadas neste processo.'
Acórdão 725/2019-TCU-Plenário, Relator Min. André de Carvalho
22. O Sr. Adevaldo Alves de Araújo, em suas alegações, informou que se encontram, na Justiça Federal - MG, processos ajuizados pelo INSS (penal e improbidade administrativa)  em seu desfavor, e que a Justiça Federal em segunda instância, arquivou, com a concordância do Ministério Público e do Procurador do INSS, um dos processos por prescrição.
 (...) 
23. A existência de processos no Poder Judiciário e no TCU com idêntico objeto não caracteriza repetição de sanção sobre mesmo fato (bis in idem)  nem litispendência. No ordenamento jurídico brasileiro vigora o princípio da independência das instâncias, em razão do qual podem ocorrer condenações simultâneas nas diferentes esferas jurídicas (cível, criminal e administrativa) . O recolhimento do débito, em um ou outro processo, no entanto, serve para comprovação de quitação e sana a dívida. Nesse sentido os Acórdão 961/2018-TCU-Plenário, 115/2018-Segunda Câmara e 30/2016-Plenário.
24. Conclui-se, dessa forma, que a alegação de que já existem processos judiciais não afeta o julgamento desta Corte de Contas, haja vista a independência das instâncias. 
Acórdão 2610/2008-TCU-Plenário Relator: VALMIR CAMPELO
A sentença proferida pelo juízo cível, sob qualquer fundamento, não vincula a decisão administrativa proferida pelo TCU, em razão do princípio da independência das instâncias. Apenas a sentença absolutória no juízo criminal fundada no reconhecimento da inexistência material do fato ou na negativa de autoria tem habilidade para impedir a responsabilização civil e administrativa do agente.
Acórdão 2695/2019-TCU-Primeira Câmara, Relator Min. Bruno Dantas
Como é cediço, vige em nosso ordenamento jurídico a independência das instâncias civil, penal e administrativa, princípio que considero não apenas uma prerrogativa desta Corte, mas também a obrigação de formarmos nosso juízo a partir da nossa própria valoração das provas e fatos carreados aos autos.
Se nem a decisão adotada por outras instâncias, em face do mencionado princípio, tem o condão de vincular o juízo desta Corte de Contas, tampouco o terão eventuais informações e inferências consignadas na motivação de decisão proferida em outra esfera. ¿Não se trata de negar a possibilidade de decisões de outros órgãos serem utilizadas como elemento de convicção em nossos julgados. O que é inconcebível é tomarmos como verdade afirmações e conclusões contidas na motivação de sentença judicial como se essa, por si só, constituísse prova dos fatos que menciona, quando os elementos dos autos contradizem tais informações. Dito isso, volto a tratar da correta verificação do suposto dano no presente caso concreto.
33.	 O próprio Supremo Tribunal Federal já referendou a independência das instâncias, reafirmando a competência do TCU, conforme registrado no Acórdão 601/2019-TCU-Plenário, Relator Min. Raimundo Carreiro, cujo trecho transcrevemos:
87. O Supremo Tribunal Federal decidiu que ação civil pública, baseada na Lei 8.429/1992, não retira a competência do TCU de instaurar a devida tomada de contas especial, bem como destacou a independência das instâncias civil, administrativa e penal, nos termos da decisão sobre o Mandado de Segurança 25880/DF (publicado em 16/3/2007) :
MANDADO DE SEGURANÇA. TRIBUNAL DE CONTAS DA UNIÃO. COMPETÊNCIA. ART. 71, II, DA CONSTITUIÇÃO DO BRASIL E ART. 5º, II E VIII, DA LEI N. 8.443/92. TOMADA DE CONTAS ESPECIAL. VIOLAÇÃO AOS ARTS. 148 A 182 DA LEI N. 8.112/90. INOCORRÊNCIA. PROCEDIMENTO DISCIPLINADO NA LEI N. 8.443/92. AJUIZAMENTO DE AÇÃO CIVIL PÚBLICA. PREJUDICIALIDADE DA TOMADA DE CONTAS ESPECIAL. IMPOSSIBILIDADE. INDEPENDÊNCIA ENTRE AS INSTÂNCIAS CIVIL, PENAL E ADMINISTRATIVA. QUESTÃO FÁTICA. DILAÇÃO PROBATÓRIA. IMPOSSIBILIDADE. SEGURANÇA DENEGADA. 1. A competência do Tribunal de Contas da União para julgar contas abrange todos quantos derem causa a perda, extravio ou outra irregularidade de que resulte dano ao erário, devendo ser aplicadas aos responsáveis, em caso de ilegalidade de despesa ou irregularidade de contas, as sanções previstas em lei, lei que estabelecerá, entre outras cominações, multa proporcional ao dano causado aos cofres públicos [art. 71, II, da CB/88 e art. 5º, II e VIII, da Lei n. 8.443/92]. 2. A tomada de contas especial não consubstancia procedimento administrativo disciplinar. Tem por escopo a defesa da coisa pública, buscando o ressarcimento do dano causado ao erário. Precedente [MS n. 24.961, Relator o Ministro CARLOS VELLOSO, DJ 04.03.2005]. 3. Não se impõe a observância, pelo TCU, do disposto nos artigos 148 a 182 da Lei n. 8.112/90, já que o procedimento da tomada de contas especial está disciplinado na Lei n. 8.443/92. 4. O ajuizamento de ação civil pública não retira a competência do Tribunal de Contas da União para instaurar a tomada de contas especial e condenar o responsável a ressarcir ao erário os valores indevidamente percebidos. Independência entre as instâncias civil, administrativa e penal. 5. A comprovação da efetiva prestação de serviços de assessoria jurídica durante o período em que a impetrante ocupou cargo em comissão no Tribunal Regional do Trabalho da 1ª Região exige dilação probatória incompatível com o rito mandamental. Precedente [MS n. 23.625, Relator o Ministro MAURÍCIO CORRÊA, DJ de 27.03.2003]. 6. Segurança denegada, cassando-se a medida liminar anteriormente concedida, ressalvado à impetrante o uso das vias ordinárias (grifamos) .
34.	 Feitas as considerações acima, não se vislumbra qualquer vinculação do processo judicial em curso na Justiça Federal, tendo como réu o responsável nesta TCE, com a competência do Tribunal para instaurar a presente tomada de contas especial e proferir julgamento acerca das irregularidades por ele cometidas.
35.	Com relação à ausência de planilha de cálculos e índices na atribuição dos percentuais de execução do objeto e do débito, entendendo o responsável o fato como ilegal ou arbitrário, à luz do que prevê o art. 524 do Código de Processo Civil, registre-se que os cálculos que resultaram no débito apontado estão suficientemente explicitados nos itens 29, 33 e 37 a 40 da instrução de peça 47. Ademais, não há registro nos autos que o responsável tenha exercido seu direito de obter vista do processo, deixando, voluntariamente, de ter acesso a outros elementos, como o Relatório de Visita Técnica (peça 1, p. 115-118) , contendo a planilha de serviços previstos e executados e seus detalhamentos.
36.	Dessa forma, o trabalho realizado pelo auditor para demonstração do débito não se resumiu ao preenchimento de 'um monte de papel', como afirma o responsável, que sequer obteve vistas do processo, revelando desinteresse em sua defesa.
37.	Quanto à declaração prestada pelo Secretário de Administração de Medeiros Neto (peça 59, p. 18) , documento também acostado à defesa da Sra. Jadina Paiva Silva (peça 63, p. 20) , onde informa que os sistemas de abastecimento de água em Nova Zelândia e Água Limpa estão funcionando e atendendo satisfatoriamente a população, a referida declaração tem o condão de alterar o débito inicialmente apontado nesta TCE.
38.	Isso porque o débito apontado para a localidade de Água Limpa se deu pelo total aplicado na construção do sistema de abastecimento, que não teria alcançado etapa útil, ocasionando inclusive a solidariedade do município. Sabendo agora que o sistema teria sido finalizado e posto em funcionamento, à luz do que declara o Secretário de Administração de Medeiros Neto/BA, restaria como débito nesta tomada de contas especial apenas os serviços pagos nos dois sistemas de abastecimento e comprovadamente não executados, cuja responsabilidade deve recair exclusivamente sobre o Sr. José Lopes Pereira, afastando-se a responsabilidade solidária do município.
39.	O débito estaria reduzido, portanto, aos seguintes valores:
	Localidade
	Valor Previsto
	Rendimentos financeiros aplicados (2) 
	Total aplicado
	% inexecução (1) 
	Débito

	Nova Zelândia
	146.950,64
	24.179,12
	171.129,76
	2,01%
	3.439,71

	Água Limpa
	108.312,25
	15.458,78
	123.771,03
	14,97%
	18.528,52

	TOTAL
	21.968,23

 (1) : Nova Zelândia (Execução 97,99% - Inexecução 2,01%) , Água Limpa (Execução: 85,03% - Inexecução: 14,97%) 
 (2) : Valores estimados, conforme item 37 da instrução de peça 47 (reproduzido no item 17 desta instrução) 
40.	Com relação aos demais requerimentos do responsável, relacionados no item 28, temos a esclarecer:
Realização de nova vistoria ao objeto do convênio, com prévia notificação do responsável:
41.	As informações colhidas na fase interna desta TCE, em especial aquelas constantes da planilha objeto do Relatório de Visita Técnica (peça 1, p. 115-118) , elaborada por engenheiro da Funasa, possuem valor probatório suficiente para os cálculos de débitos.
42.	Acerca da validade das informações produzidas pela Funasa, a Ministra Ana Arraes, ao conduzir a prolação do Acórdão 2188/2013-TCU-Primeira Câmara, asseverou em seu voto que as vistorias/perícias do órgão concedente devem ser validadas e valorizadas, em regra, asseverando:
19. Os laudos possuem presunção de validade e legitimidade e não podem ser descartados para efeito de avaliação do cumprimento do objeto do ajuste, até porque foram expedidos durante ou logo após o término das obras.   
20.	 De acordo com a jurisprudência deste Tribunal, conforme ilustra o Acórdão 2309/2011-TCU-Segunda Câmara, deve-se conferir respaldo probatório aos relatórios de vistoria emitidos por órgão concedente, no exercício do seu dever de acompanhar e fiscalizar a aplicação dos recursos.
43.	Nessa mesma linha é o Acórdão 1503/2018-TCU-Plenário, da relatoria do Min. Benjamin Zymler, que abaixo reproduzimos:
Todavia, as agravantes insistem na questão de que o recurso de revisão também seria admissível com fundamento no art. 35, inciso II, da Lei 8.443/1992, ou seja, "em falsidade ou insuficiência de documentos em que se tenha fundamentado a decisão recorrida". Tal alegação não deve ser acolhida, visto que os relatórios produzidos pelo Denasus, por serem atos administrativos, gozam de presunção relativa de veracidade e legitimidade, a qual só pode ser descaracterizada mediante a apresentação de prova robusta em contrário. Há remansosa jurisprudência desta Corte de Contas nesse sentido, a exemplo dos Acórdão 554/2018-TCU-Segunda Câmara, 3.760/2017-2ª Câmara, 2.309/2011-2ª Câmara, 964/2008-1ª Câmara, 3.994/2016-1ª Câmara e 4.454/2014-1ª Câmara.
Insta salientar ainda que a equipe do Denasus encarregada da elaboração dos relatórios possuía engenheiros do seu quadro de servidores, que vistoriaram presencialmente o local das intervenções e confrontaram os serviços efetivamente executados com os previstos nos projetos e planilhas orçamentárias.
44.	Assim, as informações produzidas pela Funasa possuem respaldo probatório e presunção de validade e legitimidade, à luz da jurisprudência do Tribunal, não havendo razões para a realização de nova vistoria ao objeto do convênio, como requer o responsável. De igual forma, registre-se ser atribuição exclusiva do responsável a produção de prova pericial, se assim desejar, conforme jurisprudência indicada no item 48.
A apresentação pelo Tribunal das planilhas que apontam para os percentuais de execução.
45.	Conforme registrado no item 35, há nos autos elementos suficientemente claros acerca dos cálculos que resultaram no valor do débito imputado ao responsável, ressaltando que o responsável não solicitou vistas dos autos, deixando de acessar as informações constantes da planilha de execução do convênio (peça 1, p. 115-118) , que contém, juntamente com aquelas já indicadas, os elementos suficientes e necessários ao pleno conhecimento da irregularidade, sua extensão e valores envolvidos.
Que o processo seja julgado regular, com plena quitação, ou que seja suspenso seu andamento até que a matéria seja analisada pela Justiça Federal.
46.	A suspensão do andamento do processo, baseado exclusivamente na existência de processo na esfera judicial, atenta contra a independência das instâncias nas esferas administrativa, civil e penal e a competência própria do TCU, estabelecida pela Constituição Federal e por sua Lei Orgânica (Lei nº 8.443/1992) , conforme registrado nos itens 30 a 34, devendo o processo seguir sua normal tramitação e análise de mérito.
Que lhe seja concedido prazo para apresentação do extrato bancário de aplicações financeiras.
47.	O prazo solicitado foi deferido (peça 61) , tendo o responsável encaminhado a documentação de peça 62.
Uso de todos os meios de prova, em especial pelo depoimento pessoal dos beneficiários dos sistemas de abastecimento de água.
48.	Por fim, quanto ao pedido para realização de provas testemunhais, cumpre esclarecer, conforme jurisprudência desta Corte, que é da iniciativa do responsável aduzir aos autos as provas de sua defesa, inclusive laudos periciais, não cabendo ao TCU recepcionar esse tipo de pedido:
Acórdão 5374/2016-TCU-Segunda Câmara, Rel. Min. Vital do Rêgo
Compete ao responsável pela execução do convênio produzir prova acerca da regular aplicação dos recursos repassados pela União, inclusive a prova pericial, prescindindo, para tanto, de prévia autorização do TCU.
Acórdão 1414/2020-TCU-Plenário, Rel. Min. Walton Alencar Rodrigues
Tendo por base a processualística específica do Tribunal, foi ainda informado ao requerente que caberia à parte, e não à Corte de Contas, a produção e a redução a termo de eventuais provas testemunhais e periciais que desejasse enfeixar aos autos na defesa de seu direito, não lhe tendo sido oposto, durante todas as etapas processuais, quaisquer obstáculos ao exercício dessa faculdade, sendo-lhe, assim, garantida ampla defesa e contraditório.
Acórdão 3805/2020-TCU-Primeira Câmara, Rel. Min. Augusto Sherman
Quanto ao requerimento do ex-prefeito para produção de provas testemunhal e pericial (peça 27, p. 12) , em acréscimo ao exame instrutório, vale destacar que, nos processos de controle externo perante o TCU, inexiste previsão para oitiva de testemunhas ou produção de prova pericial (Acórdão 2491/2016-TCU-Primeira Câmara, entre outros) . Portanto, as provas que a parte desejar produzir perante esta Corte devem ser apresentadas de forma documental.
Acórdão 1561/2017-TCU-Plenário, Rel. Min. José Múcio Monteiro
14. Finalmente, no tocante ao pedido de produção de prova testemunhal e pericial, esta foi a análise da unidade técnica por mim acolhida:
"192. No tocante ao arrolamento de testemunhas, cabe destacar que o art. 162 do Regimento Interno do TCU determina que as provas produzidas perante esta Corte devem sempre ser apresentadas de forma documental, o que exclui a produção de prova testemunhal.
193. Quanto à produção de prova pericial, não é demais registrar que cabe a quem utilize recursos públicos federais o ônus de demonstrar seu bom e regular emprego, nos termos dos arts. 70, parágrafo único, e 71, inciso II, da Constituição Federal."
49.	Conclusão: Quanto aos argumentos apresentados, recepciona-se tão somente a declaração prestada pelo Sr. Gilvan Araújo, atual Secretário de Administração de Medeiros Neto/BA (peça 59, p. 18) , que resulta na redução do débito aos valores que foram pagos sem execução de serviços, conforme apontado no quadro do item 39, referenciados com data de 29/12/2004.
50.	A análise sobre tais argumentos deve igualmente ser aproveitada em benefício do Município de Medeiros Neto/BA, nos termos do art. 161 do Regimento Interno, afastando sua responsabilidade solidária e o consequente débito a ele atribuído.
51.	Isto posto, acatamos parcialmente as alegações de defesa apresentadas pelo Sr. José Lopes Pereira.
52.	A Sra. Jadina Paiva Silva, na condição de atual mandatária e representante legal do município, assim como de responsável no processo, apresentou defesas idênticas, a despeito de uma tratar de citação e a outra de audiência e, portanto, tratarem de irregularidades absolutamente distintas, como passamos a expor. 
Alegações de defesa - Município de Medeiros Neto/BA (peça 64) 
53.	Argumentos: em breves argumentos, o responsável entende ser descabido imputar-lhe irregularidade, ante o que prevê a Súmula 615 - STJ. Isso porque o município ingressou com ação judicial contra o Sr. José Lopes Pereira, já citada por este defendente, tendo a Justiça Federal identificado e condenado seus responsáveis à reparação dos danos, dentre os quais não se inclui o município.
54.	Assim, entende que eventual cobrança por parte do Tribunal restaria configurado enriquecimento sem causa, trazendo sérios prejuízos aos cofres municipais.
55.	Dessa forma, requer o arquivamento da tomada de contas especial, salientando que este processo administrativo se acha vinculado ao processo judicial.
56.	Análise: a Súmula 615 - STJ trata tão somente da inscrição em cadastros restritivos, que não deve ocorrer quando são adotadas as medidas judiciais pelo município para a reparação de eventuais danos praticados pelo gestor antecessor.
57.	A citada Súmula não tangencia a exclusão de eventual responsabilização solidária do ente municipal, quando constatado benefício, hipótese prevista no art. 1º da Decisão Normativa TCU 57/2004 e que deu causa à sua citação. Portanto, o disposto na Súmula do STJ não protege o responsável de ser responsabilizado e julgado perante o Tribunal de Contas da União, não havendo que se falar em vinculação da tomada de contas especial àquele processo judicial.
58.	Ademais, qualquer recolhimento que porventura seja feito em razão de condenação judicial em processo que trate das mesmas irregularidades apuradas nesta TCE, pode o responsável requerer o devido abatimento do valor já recolhido em outra esfera, afastando a ocorrência de enriquecimento sem causa.
59.	Conclusão: ainda que os argumentos apresentados sejam insuficientes para afastar a responsabilidade do município, aqueles trazidos na peça de defesa Sr. José Lopes Pereira, demonstram que há elementos para afastar o dano a ele atribuído, conforme citado no item 52.
60.	Dessa forma, entendemos que as alegações de defesa apresentadas devem ser acatadas, em razão do aproveitamento dos argumentos apresentados pelo Sr. José Lopes Pereira para a irregularidade da qual são solidários.
Razões de justificativas - Sra. Jadina Paiva Silva (peça 63) 
61.	Argumentos: a responsável nada argumentou sobre a irregularidade objeto de sua audiência, limitando-se a repetir integralmente os exatos argumentos apresentados nas alegações de defesa apresentadas pelo município (peça 64) , que nada se relacionam com a audiência.
62.	Análise: a responsável foi demandada a justificar a seguinte irregularidade:
Não cumprimento do prazo estipulado para o atendimento à diligência encaminhada ao Município de Medeiros Neto/BA por meio do Ofício 2833/2017, de 5/10/2017, efetivamente recebido em 25/10/2017, reiterada pelo Ofício 3263/2017, de 21/11/2017, efetivamente recebido em 5/12/2017, que objetivava obter documentos referentes à execução do Convênio 3654/2001 - Siafi 440081, celebrado entre o município e a Funasa.
63.	Todavia, nada argumentou sobre o não atendimento reiterado das diligências encaminhadas e efetivamente recebidas.
64.	Conclusão: ante a ausência de argumentos para a irregularidade ensejadora da audiência, rejeitam-se suas razões de justificativas.
CONCLUSÃO
65.	Em face da análise promovida na seção "exame técnico", constata-se que os argumentos apresentados pelo Sr. José Lopes Pereira foram suficientes para afastar parcialmente as irregularidades apontadas, remanescendo injustificada a realização de pagamentos sem execução de serviços nos sistemas de abastecimento de Nova Zelândia e Água Limpa, que resulta no débito de R$ 21.968,23, apontado no item 39.
66.	Com relação ao município, em razão do disposto do art. 161 do Regimento Interno, os argumentos de defesa apresentados pelo Sr. José Lopes Pereira quanto ao funcionamento do sistema de abastecimento de Água Limpa devem ser aproveitados em seu benefício, afastando-se o débito imputado ao ente federado, com julgamento de suas contas pela regularidade, com quitação plena.
67.	Quanto à Sra. Jadina Paiva Silva, suas razões de justificativas restaram rejeitadas, uma vez que não apresentou argumentos relacionados à irregularidade objeto de sua audiência.
68.	Com efeito, inexistem nos autos elementos que demonstrem a boa-fé dos responsáveis ou a ocorrência de outros excludentes de ilicitude, punibilidade ou culpabilidade. Desse modo, suas contas devem, desde logo, ser julgadas irregulares, nos termos do art. 202, § 6º, do Regimento Interno do TCU, procedendo-se à condenação do Sr. José Lopes Pereira em débito, aplicando-lhe, ainda, a multa prevista no art. 57 da Lei 8.443/1992, bem como deve ser aplicada à Sra. Jadina Paiva Silva a multa prevista no art. 58, IV, da Lei 8.443/1992.
PROPOSTA DE ENCAMINHAMENTO
69.	Diante do exposto, submetem-se os autos à consideração superior, propondo-se a adoção das seguintes medidas:
	a) acatar parcialmente as alegações de defesa apresentadas pelo Sr. José Lopes Pereira (CPF XXX.517.136-XX) , aproveitando-as em benefício do Município de Medeiros Neto/BA (CNPJ 13.786.520/0001-13) , em razão do disposto no art. 161, do Regimento Interno;
	b) rejeitar as razões de justificativas apresentadas pela Sra. Jadina Paiva Silva (CPF XXX.340.855-XX) ; 
	c) com fundamento nos arts. 1º, inciso I, 16, inciso I, da Lei 8.443/1992 c/c os arts. 17 e 23, inciso I, da mesma Lei, e com arts. 1º, inciso I; 207 e 214, inciso I, do Regimento Interno, julgar regulares as contas do Município de Medeiros Neto/BA (CNPJ 13.786.520/0001-13) , dando-lhe quitação plena;
	d) com fundamento nos arts. 1º, inciso I, 16, inciso III, alínea "c", da Lei 8.443/1992, c/c os arts. 19 e 23, inciso III, da mesma Lei, e com arts. 1º, inciso I, 209, inciso III, 210 e 214, inciso III, do Regimento Interno, julgar irregulares as contas do Sr. José Lopes Pereira (CPF XXX.517.136-XX) , e condená-lo ao pagamento da quantia a seguir especificada, com a fixação do prazo de quinze dias, a contar das notificações, para comprovarem, perante o Tribunal (art. 214, inciso III, alínea "a", do Regimento Interno) , o recolhimento da dívida aos cofres da Fundação Nacional de Saúde, atualizadas monetariamente e acrescida dos juros de mora, calculados a partir da data discriminada, até a data dos recolhimentos, na forma prevista na legislação em vigor, abatendo-se, na oportunidade, os valores já ressarcidos.
	VALOR ORIGINAL (R$) 
	DATA DA OCORRÊNCIA

	21.968,23
	29/12/2004

	e) aplicar ao Sr. José Lopes Pereira (CPF XXX.517.136-XX) a multa prevista no art. 57 da Lei 8.443/1992, c/c o art. 267 do Regimento Interno/TCU, com a fixação do prazo de quinze dias, a contar da notificação, para comprovar, perante o Tribunal (art. 214, inciso III, alínea "a", do Regimento Interno/TCU) , o recolhimento da dívida aos cofres do Tesouro Nacional, atualizada monetariamente desde a data do Acórdão que vier a ser proferido até a do efetivo recolhimento, se for paga após o vencimento, na forma da legislação em vigor.
	f) aplicar à Sra. Jadina Paiva Silva (CPF XXX.340.855-XX) a multa prevista no art. 58, IV, da Lei 8.443/1992, c/c o art. 268, IV, do Regimento Interno/TCU, com a fixação do prazo de quinze dias, a contar da notificação, para comprovar, perante o Tribunal (art. 214, inciso III, alínea "a", do Regimento Interno/TCU) , o recolhimento da dívida aos cofres do Tesouro Nacional, atualizada monetariamente desde a data do Acórdão que vier a ser proferido até a do efetivo recolhimento, se for paga após o vencimento, na forma da legislação em vigor.
	g) autorizar, desde logo, nos termos do art. 28, inciso II, da Lei 8.443/1992, a cobrança judicial da dívida, caso não atendidas as notificações;
	h) autorizar desde logo, se requerido, o pagamento da dívida em até 36 parcelas mensais e consecutivas, nos termos do art. 26 da Lei 8.443/1992 c/c o art. 217 do Regimento Interno, fixando-lhe o prazo de quinze dias, a contar do recebimento da notificação, para comprovar perante o Tribunal o recolhimento da primeira parcela, e de trinta dias, a contar da parcela anterior, para comprovar o recolhimento das demais parcelas, devendo incidir sobre cada valor mensal, atualizado monetariamente, os juros de mora devidos, na forma prevista na legislação em vigor, alertando-o que a falta de comprovação do recolhimento de qualquer parcela importará no vencimento antecipado do saldo devedor, nos termos do § 2º do art. 217 do Regimento Interno deste Tribunal;
	i) enviar cópia do Acórdão que vier a ser proferido à Fundação Nacional de Saúde e aos responsáveis, para ciência, informando-os que a deliberação, acompanhada do Relatório e Voto que a fundamentarem, estará disponível para consulta no endereço www.tcu.gov.br/acordaos, além de esclarecer que, caso requerido, o TCU poderá fornecer sem custos as correspondentes cópias, de forma impressa; 
	j)	encaminhar cópia da deliberação, bem como do relatório e do voto que a fundamentarem, ao Procurador-Chefe da Procuradoria da República no Estado da Bahia, nos termos do § 3º do art. 16 da Lei 8.443/1992 c/c o § 7º do art. 209 do Regimento Interno do TCU, para adoção das medidas que entender cabíveis."
2.	O MP/TCU, representado pelo Subprocurador-Geral Paulo Soares Bugarin, manifesta, em parecer à peça 69, discordância parcial em relação à proposta da unidade técnica, nos seguintes termos:
" (...) 
8.	Em vista do relatado nos autos, manifesto, com as devidas vênias, divergência parcial com o encaminhamento alvitrado pela unidade instrutora. Trata-se de uma discordância pontual, referente ao entendimento quanto ao aproveitamento do objeto parcialmente executado, porém com influência relevante no encaminhamento processual. 
9.	Mediante vistoria in loco, a Funasa verificou que o sistema de abastecimento de água da comunidade de Água Limpa não entrou em operação, apesar da execução de aproximadamente 85% do previsto. Segundo apurado (peça 1, p. 115-117) , foram efetivamente executados 100% da captação e da adutora de recalque, 80% da estação de tratamento e do reservatório, porém nada da adutora por gravidade nem da rede de distribuição. 
10.	Tal constatação não fora desconstituída ao longo da tomada de contas especial. Nesta ocasião, juntou-se ao processo uma declaração, emitida em 16/1/2020 pelo Secretário de Administração do município, afirmando que os sistemas de abastecimento de água de Nova Zelândia e de Água Limpa atendem satisfatoriamente a população. 
11.	Embora se trate de uma autoridade local, a jurisprudência pacífica do TCU indica que uma declaração de terceiro, ainda que servidor público, quando dissociada de outros elementos de prova, não serve para comprovar a regular aplicação de recursos públicos transferidos por meio de convênio (Acórdão 9458/2017-TCU-Segunda Câmara, 1423/2019-Plenário, 2312/2013-Plenário) . No caso concreto, observa-se que a declaração trazida aos autos não se encontra acompanhada de qualquer outra evidência de que o sistema de abastecimento de Água Limpa esteja efetivamente em funcionamento, nem que essa suposta situação tenha decorrido do aproveitamento da parcela de obra executada com recursos do Convênio 3654/2001. Logo, perante o TCU, a prova trazida não se mostra suficiente para a necessária demonstração de regularidade no uso dos recursos públicos.
12.	Consequentemente, mantém-se intacto o apontamento de que todo o montante aplicado na obra inacabada do sistema de abastecimento de Água Limpa constitui dano ao erário, assim como também o são os pagamentos realizados por serviços não executados. Ou seja, o débito questionado nesta TCE corresponde ao apurado pelo tomador de contas e que constou na primeira citação do ex-prefeito responsabilizado.
13.	Ainda que mantido o dano relativo à obra não concluída, compreendo que o município não deve ser responsabilizado pelo prejuízo, tendo em vista a ausência de demonstração de que a população local tenha sido de fato beneficiada pela parcela executada. Conforme defendido acima, inexiste evidência de que os serviços realizados em função do convênio em exame tenham de alguma forma proporcionado que a comunidade de Água Limpa tenha recebido água por meio de sistema de abastecimento.
14.	Permanece, portanto, a responsabilidade somente do ex-gestor municipal pelo débito de R$ 148.612,90, o qual pode ser adequadamente considerado ocorrido na data do último pagamento pelos serviços, correspondente a 29/12/2004.
15.	Verifico, no entanto, que a pretensão punitiva sobre a conduta do ex-prefeito se encontra expirada, tendo em vista que a ordem de citação na fase externa desta tomada de contas especial somente foi exarada em 13/12/2018, portanto mais de dez anos após a apresentação e a análise da prestação de contas final do convênio. 
16.	No que concerne à conduta da atual prefeita, concordo com a Secex-TCE ao considerar que o não atendimento à diligência do TCU, sem justificativa plausível, enseja a aplicação da penalidade cominada no inciso IV do art. 58 da Lei Orgânica deste Tribunal.
17.	Ante o exposto, este representante do Ministério Público de Contas manifesta divergência parcial em relação ao encaminhamento proposto pela unidade técnica e propugna por excluir o Município de Medeiros Neto/BA da relação processual; julgar irregulares as contas do Sr. José Lopes Pereira e condená-lo ao recolhimento do débito de R$ 148.612,90 em valores originais aos cofres da Funasa; e sancionar a Sra. Jadina Paiva Silva com a multa prevista no art. 58, inciso IV, da Lei 8.443/92."
	É o relatório.

Luiz Carlos Monfardini (OAB/BA 8591).

Subprocurador-Geral Paulo Soares Bugarin.

Tomada de contas especial. Convênio. Inexecução parcial do objeto. Citação. Rejeição das alegações de defesa. Não atendimento a diligência do Tribunal. Contas irregulares. Débito. Multa.

TOMADA DE CONTAS ESPECIAL (TCE)

Secretaria de Controle Externo de Tomada de Contas Especial - SecexTCE.

Trata-se de tomada de contas especial instaurada pela Fundação Nacional de Saúde (Funasa) , em desfavor de José Lopes Pereira, ex-prefeito do Município de Medeiros Neto/BA, em razão da inexecução parcial do Convênio 3654/2001 (Siafi 440081) , tendo por objeto a construção de Sistemas de Abastecimento de Água (SAA) no município.
2.	O convênio foi firmado no valor total de R$ 263.157,89, sendo R$ 250.000,00 repassados pela Funasa e R$ 13.157,89 a título de contrapartida municipal. Previu, após alteração aprovada pela Funasa, instalação de SAAs nas localidades de Nova Zelândia e Água Limpa. Sua vigência ocorreu no período de 31/12/2001 e 19/7/2005.
3.	Após a apresentação da prestação de contas, a Funasa realizou visita in loco nas obras objeto do convênio em 27/8/2007. O relatório dessa visita (peça 1, p. 115-126) apontou a execução de 97,99% do sistema previsto para a localidade de Nova Zelândia, e de 85,03% do sistema previsto para a localidade de Água Limpa. Nessa localidade foi constatada: (1) a execução total dos sistemas de captação e adutora de recalque; (2) a execução parcial no percentual de 80% da estação de tratamento de água e do reservatório; e (3) a inexecução total da adutora por gravidade e da rede de distribuição.
4.	Ante essas constatações, o Parecer Financeiro Final 435/2014 (peça 1, p. 132-134) , propôs a aprovação do valor de R$ 141.025,00, e reprovação de R$ 148.612,90, sendo R$ 108.975,00 de recursos transferidos pela Funasa e R$ 39.637,90 de rendimentos de aplicação financeira. O valor impugnado decorreu da consideração de que as obras realizadas na localidade de Água Limpa não tinham atingido etapa útil.
5.	Em razão do não saneamento das irregularidades, a Funasa instaurou a presente tomada de contas especial, imputando ao ex-prefeito gestor do convênio débito no valor total de R$ 148.612,90.
6.	Vindo o processo a este Tribunal, a SecexTCE, realizou, inicialmente, diligência ao Banco do Brasil para obtenção dos extratos da conta do convênio, e à prefeitura de Medeiros Neto/BA, visando à obtenção dos processos de pagamentos relativos à execução do ajuste, não tendo, entretanto, esta última medida processual sido atendida. Posteriormente promoveu a citação do responsável (peça 44) , imputando-lhe o débito apurado na fase interna da TCE.
7.	A análise das alegações de defesa levou a unidade instrutiva a concluir pela sua rejeição, conforme a instrução à peça 47, visto que os argumentos apresentados não se mostraram capazes de elidir as irregularidades apuradas, tampouco se fizeram acompanhar de elementos probatórios. 
8.	Considerando a possibilidade do aproveitamento da parte executada na localidade de Água Limpa, em razão do estágio avançado em que as obras foram encontradas, podendo ser facilmente concluídas, a SecexTCE decidiu sobre a necessidade de citação solidária do município, por ter logrado benefício com os recursos da União, pelo débito no valor de R$ 92.107,47, correspondentes ao valor aplicado nessas obras. Dessa forma, o valor do débito de responsabilidade exclusiva do ex-prefeito foi recalculado como sendo de R$ 41.046,65, correspondente ao valor total glosado nas duas localidades, subtraído do valor executado em Água Limpa (R$ 108.975,00 - R$ 92.107,47) , resultando em R$ 16.867,53, somado à parcela dos rendimentos de aplicação financeira utilizados em Nova Zelândia, de R$ 24.179,12.
9.	Ante essa avaliação, foram promovidas novas citações do ex-prefeito, bem como a citação solidária do município em razão da parcela acima apontada (peças 52 e 54) . Foi também realizada a audiência da então prefeita do município (peça 53) , em razão do descumprimento da diligência do Tribunal.
10.	As alegações de defesa apresentadas pelo responsável e pela representante municipal foram consideradas insuficientes para afastar as irregularidades, conforme a análise constante da instrução transcrita no relatório parte desta deliberação. Quanto à audiência da atual prefeita, não foram apresentadas justificativas para o descumprimento da diligência promovida por este Tribunal.
11.	Todavia, em razão de as alegações de defesa apresentadas pelo ex-prefeito estarem acompanhadas de declaração (peça 59, p. 18) emitida em 16/1/2020 pelo Sr. Gilvan Araújo, atual Secretário de Administração de Medeiros Neto/BA, dando conta que os SAAs das localidades de Nova Zelândia e Água Limpa atendem satisfatoriamente à população, a SecexTCE avalia que tal declaração é suficiente para considerar regulares também as despesas realizadas na localidade de Água Limpa. Assim, propõe julgar regulares as contas do município e irregulares as contas do ex-prefeito, com imputação de débito no valor de R$ 21.968,23, correspondente às parcelas não executadas nas duas localidades.
12.	Em relação à prefeita atual, que não justificou o não atendimento à diligência endereçada ao município no seu mandato, a unidade técnica propõe que lhe seja aplicada a multa prevista no art. 58, inciso IV, da Lei 8.443/1992.
13.	O Ministério Público junto ao TCU, em parecer também transcrito no relatório integrante desta deliberação, manifestou discordância parcial em relação à proposta formulada pela SecexTCE, por entender que a declaração apresentada pelo atual Secretário de Administração do município não é suficiente para comprovar o aproveitamento da obra realizada na localidade de Água Limpa, conforme a jurisprudência deste Tribunal acerca do baixo valor probatório das declarações de terceiros. Nessa linha, considerando a ausência de demonstração de que a população da localidade tenha sido, de fato, beneficiada pela parcela executada, propõe a exclusão da responsabilidade do município nestes autos.
14.	Acolho o encaminhamento proposto pela unidade instrutiva, cuja análise adoto como parte das minhas razões de decidir. Entretanto, quanto ao valor do débito de responsabilidade do ex-prefeito gestor do convênio, tenho alguns ajustes a fazer. Além disso, deixo de acolher a proposta de apenação da atual prefeita, pois o seu não atendimento à diligência não impactou significativamente o deslinde deste processo. 
15.	Com as devidas vênias do MP/TCU, deixo de acolher a proposta no sentido de considerar que a parcela da obra realizada na localidade de Água Limpa não tem a devida comprovação do seu aproveitamento. É certo que declarações de terceiros, por si só, são vistas por este Tribunal como elemento de baixo valor probante. No presente caso, entretanto, entendo existir fatores adicionais que me levam a receber como válida essa declaração. O primeiro deles é o fato de que as etapas da obra executadas em sua totalidade (sistemas de captação e adutora de recalque) , ou quase a totalidade (80% da estação de tratamento de água e do reservatório) , pela sua própria natureza, são de fácil aproveitamento, sendo pouco verossímil que tenham ficado sem utilização mesmo que as demais etapas previstas (adutora por gravidade e da rede de distribuição) não tenham sido construídas posteriormente. O segundo fator é que a declaração parte de um dos atuais secretários municipais, o que lhe confere presunção de veracidade adicional, ainda que limitada e de natureza juris tantum.
16.	Acolho, porém a ponderação do Parquet quanto ao afastamento da responsabilidade do município nestes autos, embora por razões ligeiramente diferentes. No meu entender, não caberia responsabilizar o ente federado em qualquer das situações analisadas. Caso não se considerasse aproveitável a parcela questionada, a responsabilidade pelo dano deveria recair tão somente sobre o ex-prefeito. Por outro lado, considerando-se aproveitável essa parcela, como entendo cabível, não há também que se falar em responsabilidade do município.
17.	Passo agora a tratar do débito atribuível ao ex-prefeito responsável nestes autos. 
18.	De acordo com o Relatório de Visita Final (peça 1, p. 115-118) , foi aplicado no SAA de Nova Zelândia o valor de R$ 144.008,97, e no de Água Limpa, o valor de R$ 92.107,47, perfazendo um total de R$ 236.116,44. Este montante representa 89,74% do valor total do convênio. Aplicando-se esse percentual sobre os recursos repassados pela Funasa, encontramos o valor de R$ 224.358,12 de recursos federais considerados regularmente aplicados. A diferença para o valor repassado (R$ 250.000,00) representa, então, uma parcela de débito no valor de R$ 25.641,88. A essa parcela deve ser somado o valor dos rendimentos financeiros auferidos sobre a aplicação dos recursos federais repassados, no montante de R$ 39.637,90, conforme o Parecer Técnico Final da Funasa (peça 1, p. 128-130) . Ressalte-se que não há comprovação da destinação dada a esses recursos oriundos dos rendimentos financeiros, os quais não foram aplicados no objeto do convênio, tampouco foram devolvidos ao concedente. Não há também prova de que tenham beneficiado a municipalidade de alguma forma, razão pela qual deve o ex-prefeito ser responsabilizado individualmente por essa parcela de débito. Contudo, em razão de esses rendimentos fazerem parte do débito, há que ser considerada como data inicial para efeito de aplicação de juros e atualização monetária do débito total apurado a data seguinte ao último saque da conta-corrente do convênio, no caso, a data de 29/12/2004 (peça 34, p. 25) .
19.	Como os motivos fundamentadores do débito ora calculado (inexecução parcial do objeto e não aplicação dos rendimentos financeiros no objeto do convênio) constaram das citações do responsável, e seu valor total é inferior ao débito que lhe foi atribuído nessas citações, entendo desnecessária a renovação da citação do ex-prefeito.
20.	Conforme apontado pela unidade técnica, operou-se, no presente caso, a prescrição da pretensão punitiva em relação ao ex-prefeito, nos termos do Acórdão 1441/2016-TCU-Plenário, tendo em vista o transcurso de mais de dez anos entre os fatos motivadores do débito e a sua primeira citação.
21.	Por derradeiro, deixo de acolher a proposta de se autorizar, desde já, o parcelamento da dívida por entender que essa autorização depende de solicitação expressa por parte dos devedores.
22.	Nos termos do art. 16, § 3º, da LO/TCU c/c o § 7º do art. 209 do RI/TCU, deve ser enviada cópia da deliberação proferida nestes autos à Procuradoria da República no Estado da Bahia para o ajuizamento das ações que considere cabíveis.
	
	Ante o exposto, manifesto-me por que o Tribunal aprove o acórdão que ora submeto à apreciação deste Colegiado.
TCU, Sala das Sessões Ministro Luciano Brandão Alves de Souza, em 9 de fevereiro de 2021.
AUGUSTO SHERMAN CAVALCANTI 
Relator